【裁判字號】    97,建,108
【裁判日期】    981020
【裁判案由】    給付工程款
【裁判全文】
臺灣臺中地方法院民事判決               97年度建字第108號
原      告  江興營造有限公司
法定代理人  甲○○
訴訟代理人  楊盤江律師
            乙○○
被      告  臺灣電力股份有限公司輸變電工程處中區施工處
法定代理人  丁○○
訴訟代理人  林易佑律師
            丙○○
上當事人間請求給付工程款事件，本院於民國98年9月17日言詞
辯論終結，判決如下：
    主    文
原告之訴及假執行之聲請均駁回。
訴訟費用由原告負擔。
    事實與理由
一、原告主張：
（一）原告於民國94年2月25日向被告承攬「九峰D/S新建工程（
      變電所土建設計施工統包工程）」（下稱系爭統包工程）
      ，雙方並訂立變電所土建設計施工統包工程採購承攬契約
      （下稱訟爭承攬契約），約定在南投縣草屯鎮○○段87 7
      、878及879地號土地（重測前地號分別為雙冬段平林小段
      9-3、9-18及10-167地號，下稱877、878及879地號土地）
      上興建變電所1棟、變電及配電設備基礎，暨景觀綠化工
      程等，契約總價為新台幣（下同）129,238,095元，營業
      稅則為6,461,905元，合計135,700,000元。惟因877、878
      及879地號土地位於南投縣草屯鎮○○○段」，依台灣省
      山坡地範圍地段明細表（南投縣部分）所載，不屬於山坡
      地，縱該3筆土地於92年11月間辦理地籍圖重測前之地號
      分別為「雙冬段」平林小段9-3、9-18及10-167地號，然
      「雙冬段」僅部分屬山坡地，並非全部均屬山坡地；而訟
      爭承攬契約所附「第參章變電所土木工程設計準則」並無
      水土保持項目，且該契約所附之訂價單、投標須知、變電
      所土建統包設計說明書中第13章土木工程設計需求一覽表
      、第14章變電所土建統包工作內容概要及附錄三土建設計
      與施工統包設計準則、附錄四建築工程建材設備使用規定
      、附錄五土木工程設計需求一覽表及附錄六變電所土建統
      包工作內容概要，亦均未見有水土保持之項目、需求或工
      作內容。再者，作為估驗計價系爭統包工程之「工程數量
      表（兼訂價單）」，亦無任何與水土保持設施有關之項目
      及費用。復觀諸九峰一次配電變電所平面規劃圖，其1樓
      僅有植栽綠化，並無相關之水土保持設施如滯洪池及擋土
      牆；且前開3筆土地其使用地類別原被編定為「農牧用地
      」，嗣於92年1月30日變更編定為「特定目的事業用地」
      ，被告於92年3月24日因買賣而取得該3筆土地之所有權，
      然並未曾依「非都市土地使用管制規則」第48條第1項之
      規定，擬具水土保持計劃書或檢附水土保持完工證明書，
      足見兩造於簽訂訟爭承攬契約前，並不知877、878及87 9
      地號土地為山坡地，且於簽約時，兩造均不知系爭統包工
      程應辦理水土保持計畫。
（二）嗣原告向南投縣政府申請建造執照時，南投縣政府要求增
      設水土保持設施，始可核發建造執照。而因兩造於簽約時
      ，並不知系爭統包工程應辦理水土保持計畫，且在應施作
      之工程項目亦未列入水土保持項目，則被告自應依訟爭承
      攬契約第13條第2項之約定，辦理變更設計，並增加工程
      項目及單價。然被告僅因增設水土保持設施，先後同意延
      展工期58天、43天及65天，卻故意不依該條項約定辦理變
      更設計及增加工程項目及單價，顯係以不正當行為拒不付
      款，則原告自得類推適用民法第101條第1項之規定，請求
      被告給付因辦理水土保持設施而增加之施工費用505萬元
      。又系爭統包工程於招標、投標、決標及簽約各該階段，
      兩造均不知要依山坡地建築管理辦法之規定施設水土保持
      工程，而係締約後因南投縣政府之要求始行增設，為情事
      變更，非當時兩造所得預料，若依原工程項目之工程款為
      給付，將使原告受有增設水土保持工程項目之損失，而顯
      失公平，故原告自亦得依民法第227條之2所定情事變更原
      則，請求被告給付因增設水土保持工程所增加之施工費用
      505萬元。
（三）再者，原告原於94年6月30日向南投縣政府申請建造執照
      ，當時可免依內政部94年7月1日修正施行之「建築物耐震
      設計規範及解說」辦理。惟因南投縣政府要求辦理水土保
      持，須擬具水土保持計劃書及實施環境影響評估，致建築
      結構審核延遲至南投縣政府於94年12月19日水土保持計畫
      核准後，始重新掛號申請建造執照，此時即須適用94年7
      月1日修正施行之前開設計規範及解說，造成鋼筋及鋼骨
      用量增加4.6％，增加費用282萬元。乃被告竟故意不依訟
      爭承攬契約第13條第2項之約定，辦理變更設計增加工程
      款，顯似以不正當行為拒不付款，則如同前第（二）項所
      述理由，原告自得類推適用民法第101條第1項或同法第
      227條之2情事變更之規定，請求被告給付鋼筋及鋼骨用量
      增加之工程款282萬元。
（四）又系爭統包工程雖已於96年9月完工，並於97年2月29日驗
      收合格。然訟爭承攬契約訂立後，混凝土及金屬材料等建
      材大漲，目前同規格之D/S變電所工程發包價已逾2億以上
      ，原告仍不畏困難，積極趕工，圓滿施工完成，虧損逾3
      千萬元。雖被告曾依訟爭承攬契約第14條第1項之約定，
      依「物價指數調整辦法」第貳項調整辦法第1條之規定，
      調整增加給付工程款12,112,319元。然施工期間因國內營
      建物價劇烈變動，行政院公共工程委員會曾以96年3月9日
      工程企字第09600095000號函頒訂計算物價調整之方式，
      如機關工程預算書內有特定中分類項目之預算金額佔契約
      總金額20％以上時，得依特定中分類項目（例如金屬製品
      類、砂石及級配類、瀝青及其製品類）指數漲跌幅超過5
      ％部分計算物價調整款。玆因系爭統包工程總價為135,
      700,000元（含稅），施工期間鋼材佔契約總金額20％以
      上，故自應適用民法第227條之2情事變更原則之規定，依
      行政院公共工程委員會上開函文之規定，以行政院主計處
      公佈之台灣地區營造工程物價指表材料類內之「金屬製品
      類指數」，就漲幅超過5％部份計算物價調整款，至非屬
      該特定分類項目之其他部分，則依「台灣區營造工程物價
      指數不含該特定個別項目總指數」漲跌幅超過2.5％部分
      計算物價調整款，依此辦理計算鋼筋材料之物價調整，而
      請求被告應追加給付129萬元。爰依法提起本件訴訟，並
      聲明：（1）被告應給付原告916萬元，及自起訴狀繕本送
      達翌日起至清償日止，按週年利率百分之5計算之利息；
      （2）願供擔保，請准宣告假執行。
二、原告對被告抗辯所為之陳述：
（一）兩造於94年2月25日簽訂系爭承攬契約後，原告為辦理建
      造執照之申請，遂事先私下向南投縣政府水土保持課探詢
      是否須做水土保持計畫，該單位要求應辦理水土保持，原
      告只能配合辦理，而於94年5月下旬之設計計畫書上之「
      其他事項欄」記載「本基地屬山坡地範圍，基地開挖面積
      超過500平方公尺須做水土保持計畫」等情。又原告於95
      年12月間請求被告核付第一次估驗款時，被告竟未依訟爭
      承攬契約第8條第3項之約定，以訂價單為依據，而要求原
      告在總價不變條件下，無中生有，於詳細價目表上加列原
      訂價單所無之「水土保持及土方工程」項目及費用，否則
      不予付款，原告為領取工程款，只得配合列載上開項目費
      用，造成不合理之偏低單價（即單價金額比實際偏低）。
      原告實際上僅取得原訂價單總價135,700,000元，未取得
      前揭增列之「水土保持設施費」，且工程期間更遭逢物價
      大幅波動，實際施作金額已非得標時之金額可完成。而台
      灣省建築師公會於97年10月22日係以台電核准竣工日（96
      年9月）當時之物價計算，水土保持費用總計（未含營業
      稅）為5,469,626元，原告僅請求被告給付505萬元，尚且
      低於該鑑價之金額。故被告執此主張原告事先知悉應辦理
      水土保持，而不得請求因施作水土保持計畫而增加之支出
      云云，並非可採。
（二）水土保持計畫及設施係山坡地建築開發前最重要之工項，
      由水土保持義務人（即業主）施作，需外審之山坡地水土
      保持計畫及設施，通常另案發包施工完成，再交建築開發
      營造廠商，配合施作後續之土建工程。而不需外審之簡易
      水土保持計畫，則編列於土建發包工程訂價單內一併施作
      。系爭統包工程係屬需外審之水土保持計畫及設施，其工
      程項目及費用依工程慣例，均由水土保持義務人另案發包
      施工完成，或依實做辦理追加工程費，給予後續建築開發
      之廠商代為施作。被告確因辦理水土保持計畫，而先後同
      意展延工期58天、43天及65天，若水土保持計畫本來即應
      由被告設計施工，原告何以得因辦理水土保持計畫審查及
      施工而展延工期？可見原告於投標時，乃至簽約前，仍不
      知系爭統包工程應辦理水土保持。又原告於簽約前既不知
      應辦理水土保持計畫，自無被告所援引「統包技術服務工
      作內容」第6點及第8點之適用。更何況該工作內容係被告
      所制作定型化契約之一部分，附於任一工程契約內，唯有
      訂價單所列之項目被告才需施作。系爭統包工程之訂價單
      既無水土保持項目，被告要求原告施作，自應變更設計。
      至被告所指調查日期為94年3月2日之「工地用地法規調查
      報告」及95年7月6日發給被告之前揭函文，均係在系爭承
      攬契約簽訂之後，不得執此主張原告事先知悉應辦理水土
      保持，致不得請求因施作水土保持計畫而增加之支出。更
      何況原告於95年7月6日上開函文中雖表示願自行負擔水土
      保持費用，而請求展延工期196天。然此要約已經被告於
      95年7月19日以D中區字第9507-0158號函覆拒絕，僅同意
      再予展延工期43天，而非原告要約之196天，且未提及水
      土保持施工費用之負擔問題。故原告願自行負擔水土保持
      費用之要約，依民法第155條之規定，已失其拘束力，被
      告自不得主張原告不得請求水土保持計畫衍生之相關費用
      。
（三）在營建實務上，營造廠為爭取時效，以便適用有利之相關
      法規，經常於資料尚未完全補齊前，先將建造執照申請「
      掛號」，事後再補提不足之相關書表圖面。而原告原於96
      年6月30日提出建造執照申請書，當時可免依內政部94年7
      月1日修正施行之「建築物耐震設計規範及解說」辦理。
      惟因南投縣政府要求辦理水土保持，擬具水土保持計畫書
      及環境影響評估，致建築結構審核延遲至南投縣政府於94
      年12月19日水土保持計畫核准後，始重新掛號申請建造執
      照，致須適用上開設計規範，造成鋼筋及鋼骨用量增加
      4.6％，費用增加282萬元。是被告以原告係「搶照」，建
      造執照不可能核發為由，而拒絕付款，即屬無據。
三、被告則以：
（一）系爭統包工程之工程地點為877、878及879地號土地，重
      測前地號分別為雙冬段平林小段9-3、9-18及10-167地號
      ，依法原屬應依山坡地建築管理辦法辦理水士保持設施之
      山坡地無疑，南投縣政府據以要求原告做水土保持計畫及
      設施，並無可議。且觀諸原告於94年5月間提出予被告審
      查之系爭統包工程「設計計畫書」所載，其中記載調查日
      期為94年3月2日之第1-3頁「工地用地法規調查報告」之
      其他事項欄載明「本基地屬山坡地範圍，基地開挖面積超
      過500平方公尺須做水土保持計畫」等情，再依據原告於
      95年12月14日所提出之「PCCES總表、詳細價目表、單價
      分析表及資源統計送審資料」，其中有關「詳細價目表﹝
      預算﹞」第29頁已列明有關水土保持工程之費用，並經被
      告公司同意備查在案。此係原告依據已核定之水土保持計
      畫施工圖面之內容列計，並無原告所稱其係應被告要求將
      之列入，被告始願估驗付款情事，由此可知原告並非如其
      所稱係於94年6月30日申請建造執照時，始獲南投縣政府
      告知須辦理水土保持計畫。乃原告竟指稱水土保持計畫非
      兩造當時所得預料，或兩造當時均不知要做水土保持工程
      ，或被告應依約定變更設計並增加給付工程款云云，核屬
      無據。且兩造所簽訂之訟爭承攬契約，其中「本工程補充
      說明」第壹項第2條第3款亦已約明：「本工程若須依山坡
      地建築管理辦法辦理山坡地水土保持計畫或環境影響評估
      者，承商須配合辦理，其相關費用請預估於標價內，不另
      計給」，故原告請求被告給付水土保持設施之施工費用
      505萬元，殊無足憑。
（二）又原告請求被告給付水土保持設施費用505萬元，係依其
      委託台灣省建築師公會所為鑑價報告之結論而來，然此部
      分水土保持設施費用，原告原已列記於上開詳細價目表第
      29 頁之「水土保持及土方工程」項下，金額共3,195,000
      元。倘若法院認定此部分係屬契約漏項，被告有增加給付
      之必要，則此部分得請求之金額應以前揭詳細價目表所載
      金額3,195,000元為準，似較符合契約本旨。
（三）系爭統包工程係包括設計及施工在內之統包工程，原告承
      攬此工程，究應辦理如何程度之水土保持計畫，原屬統包
      商依約應行確認及辦理之事項，參酌「統包技術服務工作
      內容」第6點及第8點之規定，原告原應依約「辦理建造執
      照（含雜照）申請、給水、污水排放、電氣、電信、消防
      等送事業主管機關審查及其他為完成本工作所須之證照與
      審查（如水土保持計畫書、山坡地許可計畫書．．．．．
      ．，乙方（即原告）應自行籌備上述諸項工作所必備之各
      項書表及資料」，及「土建工程配合證照核發須分段施工
      時，各階段之完工證照（如水土保持完工證明，使用執照
      ．．．．．．），均由乙方（即原告）負責辦妥」，故原
      告除應妥善規劃工程進度外，並應視工程進度之需要，適
      時提出相關證照之申請，以免拖延或影響工程進度。原告
      固於94年6月30日提出建造執照之申請，惟原告於94年9月
      15日始行提出申請建造執照所須檢附之平立面圖交付被告
      審查，被告並於94年10月3日函覆同意備查，故原告於94
      年6月30日先行向南投縣政府提出建造執照之申請，容僅
      屬「搶照」而已，並無通過核發建造之可能。況斯時系爭
      統包工程之水土保持計畫亦尚未通過審查，原告顯無可能
      於94年6月30日即取得建造執照之許可。且依內政部93年
      12月14日台內營字第0930088288號令，可知該「建築物耐
      震設計規範及解說」早於94年2月18日本件工程決標前即
      已公告，惟自94年7月1日起施行。原告既為專業營造廠商
      ，自無從諉為不知；且系爭統包工程於發包前，被告亦已
      配合該法令之變更，修正契約中有關「變電所建築結構設
      計準則」之規定，以符合新版耐震規範之標準。故原告基
      於「搶照」之考量，提前於94年6月30日申請建造執照，
      根本不涉及變更設計之問題。乃原告竟以南投縣政府要求
      增設水土保持設施為由，致其延後建造執照申請，因而須
      依新修正「建築物耐震設計規範及解說」施作工程，增加
      鋼筋及鋼骨費用282萬元，要求被告公司給付云云，自不
      足為憑。
（四）又系爭統包工程執行過程中，被告所以分別同意於設計及
      施工階段各展延工期101天及65天，係考量：1、設計階段
      ，原告於辦理水土保持計畫過程，因涉及水土保持技師公
      會外審之時程，係非可歸責於兩造之因素，影響工程要徑
      ，故同意延展工期101天。2、另於施工階段，因水土保持
      設施項目必須配合水土保持計畫核定內容施工，始同意展
      延工期65天。乃原告竟執此遽而指稱被告同意水土保持為
      契約外項目，實屬無據。又系爭統包工程係總價承包，原
      告承攬後依約負有設計及施工之責任，根據原告依PCCES
      系統（公共工程經費電腦估價系統）所提報予被告之工程
      詳細價目表，亦列有水土保持設施之費用在內，可見水土
      保持設施之費用原為合約總價之一部分，並非契約外之工
      程項目或費用。且原告於95年7月6日發給被告之95 江字
      第952309483號函文中，亦明白承諾：「本公司（按即原
      告）承包貴處（按即被告）九峰D/S新建工程，因配合縣
      府要求增辦山坡地水土保持計畫核准，衍生相關費用本公
      司願自行負擔，惟申辦水保之期間（未含於設計工期內）
      自94年7月1日起至95年1月12日止計196日歷天，請准予展
      延工期，以符實期」等語，顯見原告於本件訴訟再請求被
      告給付所謂之水土保施設施之施工費用云云，應不足採。
（五）訟爭承攬契約為因應物價變動，於該契約第14條第1項定
      有調整工程款辦法，雙方約定本件工程金額得因工程期限
      內物價之變動，依『物價指數調整辦法』計算調整之。此
      即係兩造因應情事變更原則所為之具體調整工程款措施，
      以維持合約履行之公平原則。而因系爭統包工程於工程期
      限內發生物價指數變動情形，有調整工程款之必要，故兩
      造即依上開辦法規定，就履約工程費以營造工程物價總指
      數為依據，就其漲跌幅超過百分之2.5部分，辦理調整工
      程款，而於96年12月12日簽訂「第一次契約變更書」，增
      加工程款金額12,112,319元，故鋼筋材料部分業已包含調
      整在內。至於行政院公共工程委員會僅係以96年3月9日工
      程企字第09600095000號函頒「工程採購契約範本」參考
      ，並指定三種物價調整參考方式。而訟爭承攬契約既已採
      用該函所載第一種方式為契約內容，以為辦理物價指數調
      整之方式，則原告擬改依「特定中分類項目就分類指數漲
      跌幅超過5％部分計算物價調整」之方式調整物價，顯不
      符當初雙方締約之內容，被告無法同意。乃原告竟額外要
      求依據行政院公共工程委員會前揭函頒之計算物價調整方
      式，或依據民法第227之2條情事變更原則之規定，要求被
      告增加給付工程款129萬元云云，因查無合約依據可憑，
      則原告自無權要求被告額外履行合約所未約定事項，是原
      告之請求，自無道理等語，資為抗辯。並聲明：（1）原
      告之訴及假執行之聲請均駁回；（2）如受不利判決，願
      供擔保，請准宣告免為假執行。
四、兩造不爭執之事項：
（一）原告於94年2月25日向被告承攬系爭統包工程，並訂立訟
      爭承攬契約，約定在877、878及879地號土地上興建變電
      所、變電及配電設備基礎，暨景觀綠化工程，承攬報酬為
      129,238,095元，外加營業稅6,461,905元，合計135,
      700,000元。
（二）877、878及879地號土地於92年11月10日辦理地籍圖重測
      前之地號分別為雙冬段平林小段9-3、9-18及10-167地號
      ，依據行政院86年7月31日台86農30824號函核定「臺灣省
      山坡地範圍地段明細表（南投縣部分）及南投縣政府97年
      11月28日府農管字第09702279000號函所示，上開3筆土地
      係屬山坡地。且依據土地登記謄本所載，此3筆土地之地
      目為田，使用分區為風景區，使用地類別為特定目的事業
      用地，被告於92年3月24日以買賣為原因登記為所有權人
      。
（三）原告於94年5月間所提出系爭統包工程之「設計計畫書」
      ，其中第1-3頁「工地用地法規調查報告」第8項「其他事
      項」欄載有「本基地屬山坡地範圍，基地開挖面積超過
      500平方公尺須做水土保持計畫」等字。
（四）原告於95年12月14日所提出系爭統包工程之「PCCES總表
      、詳細價目表、單價分析表、資源統計送審資料」，其中
      「詳細價目表（預算）」第29頁所示貳.十二項載有「水
      土保持及土方工程」項目，此部分工程金額為3,195,000
      元。
（五）原告於94年9月15日提出「九峰一次配電變電所新建工程
      」之平立面圖交付被告審查，經被告於同年10月3日以D中
      區字第9409-0467號函同意備查。又南投縣政府曾以同年
      12月19日府流保字第09402480150號函通知原告水土保持
      計畫通過，嗣原告於95年1月13日提出系爭統包工程之建
      造執照申請，經南投縣政府於95年1月25日予以核准。
（六）訟爭承攬契約第14條第1項約定，本工程金額得因工程期
      限內物價之變動，依規定指數調整之，其計算方法依照「
      物價指數調整辦法」計付。兩造並因系爭統包工程於工程
      期限內發生物價指數變動情形，有調整工程款之必要，而
      據以於96年12月12日簽訂「第一次契約變更書」，合意按
      物價指數調整辦法之規定，增加工程款金額12,112,319元
      。
（七）原告曾於95年7月6日以95江字第952309483號函表示，系
      爭統包工程因配合南投縣政府要求增辦山坡地水土保持計
      畫核准，衍生相關費用原告願自行負擔，惟申辦水保之期
      間（未含於設計工期內）自94年7月1日至95年1月12日計
      196日曆天，請求被告准予展延工期等語。然被告僅先後
      准予展延工期58天及43天，合計101天。
（八）系爭統包工程因施作水土保持設施，故被告曾以此為不可
      歸責於兩造之事由，而先後同意展延工期58天、43天及65
      天，合計166天。
五、原告主張其向被告承攬系爭統包工程，承攬報酬（含營業稅
    ）為135,700,000元。兩造於簽訂訟爭承攬契約時，均不知
    877、878及879地號土地屬山坡地，亦不知應辦理水土保持
    計畫。嗣原告向南投縣政府申請建造執照，南投縣政府要求
    增設水土保持設施，始准以核發建造執照，原告因而增加施
    作水土保持設施之施工費用505萬元。且因建造執照延後申
    請，致須適用內政部94年7月1日修正施行之「建築物耐震設
    計規範及解說」辦理，造成鋼筋及鋼骨用量增加4.6％，增
    加費用282萬元。再訟爭承攬契約訂立後，混凝土及金屬材
    料等建材大漲，其中鋼材更佔契約總金額20％以上，兩造雖
    曾於96年12月12日簽訂「第一次契約變更書」，合意按物價
    指數調整辦法之規定，增加工程款金額12,112,319元。然被
    告仍應依行政院公共工程委員會96年3月9日工程企字第096
    00095000號函頒訂之計算物價調整方式，辦理鋼筋材料之物
    價調整，增加給付工程款129萬元，以上合計916萬元等情。
    然被告拒絕給付，並以前揭情詞置辯。是本件兩造爭執之重
    點，顯在於：（1）原告得否於契約所定總價之外，另行請
    求被告給付水土保持設施之施工費用505萬元？（2）原告主
    張因辦理水土保持設施，致延後建造執照之申請，造成鋼筋
    及鋼骨用量增加4.6％，請求被告給付所增加鋼筋及鋼骨材料
    費用282萬元，是否有據？（3）訟爭承攬契約已訂有「物價
    指數調整條款」，是否仍有民法第227條之2第1項所定情事
    變更原則之適用，而使原告得據以請求被告給付鋼筋材料因
    物價調漲而增加之工程款129萬元？經查：
（一）原告得否於契約所定總價之外，另行請求被告給付水土保
      持設施之施工費用505萬元？
 （1）原告向被告承攬系爭統包工程，約定在877、878及879地
      號土地上興建變電所1棟，變電、配電設備基礎，及景觀
      綠化工程，契約總價（含營業稅）為135,700,000元，雙
      方並於94年2月25日訂立訟爭承攬契約等情，為兩造所不
      爭執，並有「變電所土建設計施工統包工程採購承攬契約
      」附卷可稽，堪信為真實。觀諸訟爭承攬契約第7條約定
      ：本契約文件【按：含招標公告、工程採購投標須知及附
      註頁（比、議價報價須知、本工程補充說明）、工程採購
      承攬契約條款、被告提供之規劃圖及設計圖、設計說明書
      、施工補充規範、原告送審經被告認可之設計圖、經被告
      核定之詳細價目表等】之一切規定得互為補充．．．．．
      ；而屬訟爭承攬契約一部分之「變電所土建設計施工統包
      工程工程採購投標須知」（下稱投標須知）第3條第1款復
      規定：本工程係依政府採購法第24條規定以設計與施工統
      包方式辦理公開招標，並依第52條第1項第1款規定以總價
      最低標方式決標（見本院卷第二宗第95頁）；且其同條第
      2 款亦明定工程內容為建築物及土木設計之細部設計、施
      工及證照申請，顯見本件工程係包括設計與施工在內之統
      包工程，由統包商即原告統籌設計與施工，而為統包式計
      價。
 （2）復查，系爭統包工程係以總價最低價決標，且訟爭承攬契
      約第4條記載：「契約總價：本工程承攬金額為129,238
      ,095元；本工程營業稅額為6,461,905元，內容詳訂價單
      」，而第8條第3項亦記載：「請求核付第一次估驗款前，
      乙方（按即被告）應以訂價單為依據，提出依PCCES製作
      之詳細價目表、單價分析表及資源統計表送甲方（按即被
      告）審核（甲方得依最新公布之營建物價件為審查依據）
      後，做為估驗計價之依據．．．．．．」，復參諸投標須
      知第25條契約單價訂定原則，於第1項規定：「本工程契
      約單價之訂定，得標廠商應同意以決標金額除以本公司核
      定底價之比例（即標比）調整之」，且第10條第1項亦約
      定：「為估價正確，投標廠商應詳細研閱招標文件，並赴
      工地勘察，如需入山證時，應由投標廠商自行辦理。其所
      提出之投標書、將視為業已詳細瞭解工地現況及對主辦機
      關所提供之管線及鑽探資料已確實瞭解，對施工之工程與
      所用材料之性質、品質及數量均已認清。．．．．．．、
      。投標廠商若草率勘察土地，或未能或拒絕勘察土地，以
      致不能瞭解招標文件之內容，及上述各注意事項時，不得
      藉詞推卸其應適當估計工程費用之責任。亦不得因未瞭解
      招標文件之內容，或未熟悉工地之特性，而請求補償．．
      ．，．．」，足見本件工程係總價承包，且因算標及投標
      報價甚為複雜，故原告於投標前，並應詳閱招標文件及赴
      工地現場勘察，審慎估算其材料數量、工程項目及價格。
      ，而非當然得於得標後，擅於訂價單外，任意以漏列工
      程計價項目為由，遽而於決標之總價之外另行請求被告給
      付，否則訟爭承攬契約所約定之工程總價即形同具文，而
      失其意義。
 （3）本件原告固主張兩造於簽約時，並不知877、878及879 地
      號土地為山坡地，且不知系爭統包工程應辦理水土保持計
      畫，致未於應施作之工程項目列入水土保持項目，被告應
      依訟爭承攬契約第13條第2項之約定，辦理變更設計，增
      加工程項目及其計價，然被告卻故不同意，顯係以不正當
      方法阻止條件成就，視為條件已成就，故原告自得類推適
      用民法第101條第1項或依同法第227條之2所定情事變更原
      則，請求被告給付水土保持設施之施工費用505萬元云云
      。然被告否認其事，並陳稱其於本件工程發包前，即知須
      辦理水土保持計畫，僅因水土保持計畫須經主管機關核定
      ，致不知所需所需辦理者，究係不須外審之「簡易水土保
      持計畫」，或須另送外審之「正式水土保持計畫」等語。
      觀諸原告投標時即檢附之「變電所土建設計施工統包工程
      數量表（兼訂價單）」（見本院卷第一宗第52、53頁），
      其上確未有任何關於水土保持工程計價項目之記載，故原
      告於投標時，甚至簽約時，極有可能並不知系爭統包工程
      所在基地即877、878及879地號土地為山坡地，應做水土
      保持計畫，否則其概無可能未將水土保持設施相關施工費
      用列載於訂價單內，致低估其營建成本，而使獲利減少。
      雖原告於94年5月間提出予被告審核之系爭統包工程設計
      計畫書，其中第1-3頁載明調查日期為94年3月2日之「工
      地用地法規調查報告」之其他事項欄記載「本基地屬山坡
      地範圍，基地開挖面積超過500平方公尺須做水土保持計
      畫」等情，且原告其後於95年12月14日所提出之「PCCES
      總表、詳細價目表、單價分析表及資源統計送審資料」，
      其中有關「詳細價目表﹝預算﹞」第29頁亦載有關於水土
      保持工程之費用，然此等文件之提出均係在兩造簽約之後
      ，故難執此即率爾推論原告於簽約時已知悉877、878及87
      9地號土地屬山坡地並應做水土保持計畫。惟即使如此，
      因本件工程係屬統包工程，且為總價承包，以投標總價最
      低價決標，故競標之廠商為求以最低總價得標，於投標時
      ，以其自行估算決定之最低總價投標，並據以自行製作填
      寫訂價單及投標總價，定作人之被告並無置喙餘地，完全
      聽任承包商自由決定。是原告縱使於訂價單上漏列水土保
      持設施之施工費用，亦即其工程計價項目有所遺漏，然除
      非不准原告於契約所定總價之外，就此工程計價爭議中之
      「漏項」另行請求，有失公允並有違誠信，原則上尚不應
      准許原告以工程計價項目有所漏載為由，請求被告增加給
      付工程款，以符合兩造締約時約定契約總價之真意。且由
      投標須知第8條之規定，可知「本工程補充說明」及土地
      登記謄本均屬廠商必備之招標文件。而877、878及879地
      號土地於92年11月10日辦理地籍圖重測前之地號分別為雙
      冬段平林小段9-3、9-18及10-167地號，此參諸卷存土地
      登記謄本（見本院卷第一宗第41至43頁）及南投縣草屯地
      政事務所異動索引之記載即明。再由卷附土地登記簿（見
      本院卷第一宗第135、136、137、139、140頁）其中「編
      定使用種類」欄記載「山（按係指山坡地之意）、風景區
      農牧用地」等情，復執之與卷附行政院86年7月31日台86
      農30824號函核定之「臺灣省山坡地範圍地段明細表（南
      投縣部分），「雙冬」段係屬於部分山坡地地段（見本院
      卷第一宗第144頁）對照而觀，當可輕易循線查知系爭統
      包工程所在基地之877、878及879地號土地原即屬山坡地
      。原告為一專業之營造公司，本應於投標之前，對於承攬
      工程之招標文件詳細研閱，且對所有工程圖說逐一核算，
      並先行審慎估價，始參與投標。乃其竟未於投標前，詳閱
      本為招標文件之一之上開土地登記謄本及土地登記簿，致
      疏未查知前開三筆土地為山坡地，應依山坡地建築管理辦
      法第3條及第4條之規定，在從事山坡地建築前，辦理水土
      保持計畫及環境影響評估。再參酌亦屬訟爭承攬契約一部
      分之「本工程補充說明」，其第壹項變電所部分，二、建
      築工程中第3條復明載：「本工程若須依山坡地建築管理
      辦法辦理山坡地水土保持計畫或環境影響評估者，承商須
      配合辦理，其相關費用請預估於標價內，不另計給」；且
      土建統包設計說明書第一項「統包技術服務工作內容」第
      6點亦約定：「辦理建造執照（含雜照）申請．．．．．
      ．及其他為完成本工作所須之證照與審查（如水土保持計
      畫書、山坡地開發許可計畫書．．．．．．等），乙方（
      指承攬商）應自行籌備上述諸項工作所必備之各項書表及
      資料」，足認877、878及879地號土地若須辦理水土保持
      設施，應由承攬系爭統包工程之原告負責施作，且其施工
      費用應包含於原告之投價總價內，不另計價給付，而此等
      費用與其他工程項目費用究係如何調整列載於訂價單內，
      則全委諸原告自由決定。故由本件工程屬統包工程，且係
      總價承包之情形而論，即使原告疏未查知877、878及879
      地號土地為山坡地，致誤未於投標前估算水土保持設施之
      施工費用，據以反映填載於訂價單內，致使其工程計價項
      目有所遺漏，然此既係可歸責於原告之事由，若認其得於
      契約所定工程總價之外，要求被告另行計價給付，則無異
      與統包工程所欲達成管控預算之目的背道而馳，兩造特於
      契約約定工程總價亦無意義，並將造成屬公務機關之被告
      其預算編列及執行之不確定性，且極易藉此規避工程總價
      之限制，排除其他廠商之合理競爭，即低價搶標，而於得
      標後再藉詞以工程計價項有所遺漏為由，聲請變更設計，
      另行請求給付。故如允許原告以工程計價項目關於水土保
      持設施之施工費用有漏項為由，於契約所定工程總價之外
      ，要求被告變更設計，增加此部分工程項目並另行計價給
      付，顯不合理。
 （4）更何況觀諸本件工程之開標記錄表，其上記載投標廠商除
      原告外，尚有另二家公司，原告所出標價為135,700,000
      元，另二家公司投標之標價則分別為141,860,000元、143
      ,500,000元。則若原告於投標前加計此部分水土保持設施
      之施工費用505萬元，其投標之標價即應為140,750,000元
      ，已超過底價139,125,000元，將可能無法以未逾底價之
      總價最低價得標。則於其以未逾底價之總價最低價135,
      700,000元得標後，如猶認其得以工程計價項目漏列水土
      保持設施之施工費用為由，請求被告變更設計，增加給付
      工程款505萬元，顯然與誠信及公平原則有違，故應認原
      告不得於契約所定工程總價之外，要求變更設計，另行請
      求被告計價給付此部分款項，方符合公平正義。是原告主
      張被告應依訟爭承攬契約第13條第2項之約定，辦理變更
      設計，增列水土保持工程項目並計價給付，被告不予同意
      ，自係以不正當方法拒絕付款，其得類推適用民法第101
      條第1項規定，請求被告給付增設水土保持設施之施工費
      用505萬元云云，自無可採。
 （5）至原告固主張被告若於本件工程發包前，即知悉應辦理水
      土保持計畫，何以訟爭承攬契約所附之訂價單、投標須知
      、變電所土建統包設計說明書中第13章土木工程設計需求
      一覽表、第14章變電所土建統包工作內容概要及附錄三土
      建設計與施工統包設計準則、附錄四建築工程建材設備使
      用規定、附錄五土木工程設計需求一覽表及附錄六變電所
      土建統包工作內容概要，均不見有水土保持項目、需求或
      工作內容。且作為估驗計價系爭統包工程依據之「工程數
      量表（兼訂價單）」，並無任何與水土保持設施有關之項
      目及費用，而九峰一次配電變電所平面規劃圖，其1樓僅
      有植栽綠化，亦無相關之水土保持設施如滯洪池及擋土牆
      等設施，足證被告所述不實或知情而故為隱瞞以降低投標
      廠商之投標金額云云。惟查，本件係統包工程，且為總價
      承包，已如前述。且投標須知第3條第2項已約定本件工程
      內容包括建築物及土木設施之細部設計、施工及證照申請
      等（論「招標文件」）。而為招標文件之一之「土建統包
      設計說明書」，其第一項「統包技術服務工作內容」第6
      點復約定：辦理建造執照（含雜項）申請．．．．．．及
      其他為完成本工作所須之證照與審查（如水土保持計畫書
      、山坡地開發許可計畫書．．．．．．），原告應自行籌
      備此等工作所必備之各項書表及資料；且第8點亦約定：
      土建工程配合證照核發須分段施工時，各階段之完工證明
      （如水土保持完工證明．．．．．．），均由原告負責辦
      理。可見系爭統包工程若須辦理水土保持計畫，原告依約
      自須配合辦理，而因原告於投標前，若調閱土地登記謄本
      等上開資料，以原告為一專業營造商而論，當可由謄本上
      所載重測前後地號之變更情形，循線查知877、878及879
      地號土地為山坡地並須作水土保持計畫，而先行審慎估價
      ，並將相關費用預估於標價內，以保障其權益。乃原告竟
      卻將其自身未詳細審閱招標文件，致未能正確估價之不利
      益，轉由被告負擔，指摘被告知情而故為隱瞞以降低廠商
      之投標金額，並進而要求被告同意變更設計，增列水土保
      持設施工程項目，並另行計價給付，殊無可取。
 （6）再原告雖另主張兩造直至訟爭承攬契約簽約時，仍不知須
     依山坡地建築管理辦法之規定施作水土保持計畫，而係締
     約後因南投縣政府之要求始行增設，為情事變更，非當時
     兩造所得預料，依原定工程款為給付，顯失公平，因依民
     法第227條之2所定情事變更原則，請求被告增加給付水土
     保持設施之施工費用505萬元云云。惟按，民法第227條之2
     第1項所謂之情事變更，係指契約成立後，其成立當時之環
     境或基礎有所遽變，非當時所得預料，依一般觀念，認為
     如依其原有效果顯然有失公平者而言。該情事變更之事實
     ，須發生於契約成立之後，始有其適用。查訟爭承攬契約
     係於94年2月25日訂立，而877、878及879地號土地於92 年
     11月10日即辦理地籍圖重測，重測前地號分別為雙冬段平
     林小段9-3、9-18及10-167地號，屬山坡地，有前揭土地登
     記簿及土地登記謄本附卷可稽，並經本院向南投縣政府函
     查明確，有該府97年11月28日府農管字第0970227900 0號
     函附卷可稽，故參酌山坡地建築管理辦法之規定，於開發
     建築前，依法本即應先行辦理水土保持計畫及環境影響評
     估，故南投縣政府據以要求被告應施作水土保持設施，並
     無違誤，如何能謂係屬訂約時所不能預料之情事？再參酌
     前揭「本工程補充說明」第壹項變電所部分，二、建築工
     程中第3條已載明：「本工程若須依山坡地建築管理辦法辦
     理山坡地水土保持計畫或環境影響評估者，承商須配合辦
     理，其相關費用請預估於標價內，不另計給」等情，可認
     兩造於訟爭承攬契約成立時，就契約履行中發生須施作水
     土保持設施之可能性暨其相關施工費用負擔之問題，已為
     當事人所能預料，原告本得自行評估其風險以作為是否投
     標締約之考量，尚不得於契約成立後，始以該原可預料評
     估之情事實際發生，再依據情事變更原則，請求增加給付
     此部分水土保持設施之施工費用505萬元，故原告此之主張
     ，亦無可採。
（二）原告主張因辦理水土保持設施，致延後建造執照之申請，
      造成鋼筋及鋼骨用量增加4.6％，請求被告給付所增加鋼
      筋及鋼骨材料費用282萬元，是否有據？
 （1）本件原告原曾於94年6月30日向南投縣政府申請建造執照
      ，然因系爭統包工程所在基地即877、878及879地號土地
      為山坡地，須先行辦理水土保持計畫及實施環境影響評估
      ，故於其後之95年1月13日始再行重新掛號申請建造執照
      ，該工程因適用自94年7月1日施行之修正後「建築物耐震
      設計規範及解說」，造成鋼筋及鋼骨用量增加4.6％等情
      ，固據原告提出各該建造執照申請書、內政部93年12月14
      日台內營字第0930088288號令、祐榮土木結構技師事務所
      出具之新舊規範設計地震力比較表及其計算資料為證，堪
      信為真實。
 （2）惟查，建築物非經申請主管機關之審查許可，並發給執照
      ，不得擅自建築，此參諸建築法第25條之規定即明。且同
      法第30條亦明定，起造人申請建造執照時，應備申請書、
      土地權利證明文件、工程圖樣及說明書。而所謂之工程圖
      樣及說明書，包括基地位置圖、地盤圖、建築物之平面、
      立面、剖面圖及施工說明書等，亦據同法第32條定有明文
      。準此可知，申請建造執照，自須具備申請書、基地位置
      圖、建築物之平面、立面、剖面圖等工程圖樣及施工說明
      書始可。然原告於94年9月15日始提出「九峰一次配電變
      電所新建工程」之土建平立面圖予被告審查，並經被告於
      94年10月3日以D中區字第9409-0467號函同意備查，已為
      兩造所不爭執之事實，並有該函文（見本院卷第一宗第
      113頁）附卷可稽。由此足見原告即使早於94年6月30日即
      曾向南投縣政府申請建造執照，亦將因所提出申請建造之
      文件未能齊備，不符前揭法文之規定，而無法於94年7月1
      日前獲准發給建造執照。故原告主張其所以延後重新申請
      建造執照，致須適用94年7月1日施行之修正後「建築物耐
      震規範及解說」，造成鋼筋及鋼骨用量增加4.6％，增加
      費用282萬元，全因增設水土保持設施所致，即難遽信。
      更何況屬招標文件一部分之「土建統包設計說明書」，其
      附錄三「變電所土建設計與施工統包設計準則」第伍章「
      變電所建築結構設計準則」其中第3項第2點規定其設計規
      範須依照內政部最新版之「建築物耐震規範及解說」為之
      。可見兩造於訟爭承攬契約成立時，已約明關於變電所之
      建築結構設計須適用最新版之「建築物耐震規範及解說」
      以為規範。玆原告所提出「九峰一次配電變電所新建工程
      」之土建平立面圖既於94年10月3日始經被告審查通過，
      則原告最早亦僅得於斯時之後始有可能取得建造執照，故
      依約即當然應適用94年7月1日施行之修正後「建築物耐震
      規範及解說」，始符合兩造間之契約規範。乃原告竟主張
      其延後建造執照之申請，致須適用94年7月1日施行之修正
      後「建築物耐震規範及解說」，造成鋼筋及鋼骨用量增加
      4.6％，增加鋼筋及鋼骨材料費用282萬元部分，被告應依
      訟爭承攬契約第13條第2項之約定，辦理變更設計，另行
      計價給付，被告不予同意，係以不正當行為拒不付款，應
      類推適用民法第101條第1項規定，並有民法第227條之2第
      1項所定情事變更原則之適用，而據以請求被告給付此部
      分工程款282萬元云云，自難為本院所憑採。
（三）訟爭承攬契約已訂有「物價指數調整條款」，是否仍有民
      法第227條之2第1項所定情事變更原則之適用，而使原告
      得據以請求被告給付鋼筋材料因物價調漲而增加之工程款
      129萬元？
 （1）查兩造於訟爭承攬契約第14條第1項約定：『本工程金額
      得因工程期限內物價之變動，依規定指數調整之，其計算
      方法依照「物價指數調整辦法」計付。乙方（按即原告）
      應於每月底提報當月施工完成之實做數量、工程價款據辦
      調整．．．．．．』。而該「物價指數調整辦法」明定其
      調整原則及調整依據，係依行政院主計處公布之台灣地區
      營造工程物價指數，就總指數漲跌幅超過2.5％部分，始
      辦理工程款調整，至未逾2.5％部分則不予調整，有各該
      承攬契約及物價指數調整辦法附卷可考（見本院卷第一宗
      第24頁、85頁）。兩造嗣後並因工程期間內物價發生波動
      ，而依該等規定據以辦理調整工程款，並於96年12月12日
      訂立「第一次契約變更書」，辦理契約變更，同意按上開
      物價指數調整辦法之規定，增加給付工程款金額12,112,3
      19元，亦為兩造所不爭執之事實，並有該次契約變更書在
      卷可稽，足見兩造前已依上開物價指數調整條款之約定，
      因應營建物價波動，辦理工程款調整。
 （2）原告雖主張訟爭承攬契約締約後，於施工期內營建物價劇
      烈變動，混凝土及金屬材料大漲，致原告虧損逾3千萬元
      ，且因鋼材佔契約總金額20％以上，故被告應依行政院公
      共工程委員會96年3月9日工程企字第09600095000號函所
      頒訂計算物價調整之方式，即機關工程預算書內如有特定
      中分類項目之預算金額佔契約總金額20％以上時，得依特
      定中分類項目（例如金屬製品類、砂石及級配類、瀝青及
      其製品類）指數漲跌幅超過5％部分計算物價調整款，而
      以行政院主計處公布之台灣地區營造工程物價指表材料類
      內之「金屬製品類指數」，就漲幅超過5％部份計算物價
      調整款。至非屬該特定分類項目之其他部分，則依「台灣
      區營造工程物價指數不含該特定個別項目總指數」漲跌幅
      超過2.5％部分計算物價調整款，據以辦理鋼筋材料部分
      之工程款調整，而請求被告增加給付此部分工程款129萬
      元云云。惟按，當事人締結之契約一經合法成立，其在私
      法上之權利義務，即應受契約之拘束，最高法院20年上字
      第1941號判例參照。查行政院公共工程委員會固曾於96年
      3 月9日以工程企字第09600095000號函釋為因應近期國內
      營建物價劇烈波動，並協助國內廠商因應營建材料價格變
      動致增加履約成本風險，而請各公務機關於辦理採購時，
      將該會所訂頒之「工程採購契約範本」第5條物價指數調
      整之相關規定納入招標文件，並於契約中明定物價調整之
      方式，以降低雙方之風險，並擬定三種物價調整之方式供
      各公務機關參考，以為機關訂定物價調整之辦理原則。其
      一為依行政院主計處公布之台灣區（或台北市、高雄市）
      營造工程物價指數，就總指數漲跌幅超過2.5％部分計算
      物價調整款；其二為機關工程預算書內如有特定中分類項
      目之預算金額佔契約總金額20％以上時，得依特定中分類
      項（例如金屬製品類、砂石及級配類、瀝青及其製品類）
      指數漲跌幅超過5％部分計算物價調整款，並得於契約中
      約定就非屬該特定中分類項目之其他部分，依行政院主計
      處公布之「營造工程物價指數不含該特定中分類項目總指
      數」（或契約載明之其他指數）漲跌幅超過2.5％部分辦
      理物價調整；其三則為機關工程預算書內如有特定個別項
      目之預算金額佔契約總金額20％以上時，得依特定個別項
      目（例如水泥、預拌混土、鋼筋等）指數漲跌幅超過10％
      部分計算物價調整款，並得於契約中約定就非屬該特定個
      別項目之其他部分，依行政院主計處公布之「營造工程物
      價指數不含該特定項目總指數」（或契約載明之其他指數
      ）漲跌幅超過2.5％部分辦理物價調整，此參諸卷附該函
      文（見本院卷第一宗第88頁、第89頁）即明。然前開三種
      物價調整方式僅係公共工程委員會提供予各公務機關於招
      標文件及契約中明定選擇物價調整辦理原則方式之參考而
      已，並非強制公務機關於物價有變動之情況下，務須併用
      該三種調整方式據以調整工程款。玆兩造於訟爭承攬契約
      中既約明本件工程金額因應工程期限內物價之波動，係按
      台灣地區營造工程物價指數，依總指數漲跌幅超過2.5％
      部分計算物價調整工程款，已如前述，而未約定搭配公共
      工程委員會上開函文所載其他物價調整參考方式一併納入
      於契約中。乃原告竟違反兩造之約定，任意主張應另依前
      述物價調整方式計算物價調整款，而就鋼筋材料部分辦理
      工程款調整，增加給付此部分工程款129萬元云云，殊無
      可採。更何況原告僅空言兩造締約後，於施工期內營建物
      價劇烈變動，混凝土及金屬材料大漲，致其虧損數千萬元
      ，並未具體指出及證明其物價有如何鉅幅上揚，實非一般
      營造廠商於承攬工程時，依正常市場之物價波動所得預見
      ，或是契約之雙方當事人於締約時雖有預見物價可能發生
      變動，然後來發生情事變更之幅度逾越合理預見範圍之外
      等情事。故原告主張被告應依民法第227條之2第1項所定
      情事變更原則，調整鋼筋材料部分之工程款，增加給付
      129 萬元云云，要無可取。
六、綜上所述，本件原告主張兩造於締約時均不知877、878及
    879地號土地為山坡地，亦不知應辦理水土保持計畫，被告
    故不同意辦理變更設計，給付增設水土保持設施之施工費用
    505萬元，及因此延後建造執照之申請，而適用修正後之「
    建築物耐震設計規範及解說」，造成鋼筋及鋼骨用量增加之
    費用282萬元，應類推適用民法第101條第1項之規定或依同
    法第227條之2第1項所定情事變更原則，給付此等部分工程
    款，並另因物價變動，應依情事變更原則，調整鋼筋材炓之
    工程款，增加給付129萬元等情，既不可採。從而，原告請
    求被告給付上開款項合計916萬元，及自起訴狀繕本送達翌
    日起至清償日止，按週年利率百分之5計算之利息，為無理
    由，應予駁回。
七、原告之訴既經駁回，其假執行之聲請亦失所依據，應併予駁
    回。
八、本件事證已臻明確，兩造其餘主張及舉證，與本件判決結果
    尚不生影響，爰不逐一贅敘，併此敘明。
九、訴訟費用負擔之依據：民事訴訟法第78條。
中    華    民    國    98    年    10    月    20    日
                  民事第二庭    法  官  吳美蒼
正本係照原本作成。
如對本判決上訴，須於判決送達後20日內向本院提出上訴狀。
中    華    民    國    98    年    10    月    20    日
                                書記官


司法院資訊處製作；財團法人民間司法改革基金會備份。
